臺灣高等法院民事判決
109年度重上字第370號
上  訴  人  財團法人兩傳文教基金會

法定代理人  陳兩傳  
訴訟代理人  梁景岳律師
            陳冠諭律師
被  上訴人  財團法人臺北市私立薇閣國民小學

法定代理人  李傳洪  
訴訟代理人  高奕驤律師
            何依典律師
上列當事人間請求返還不動產等事件，上訴人對於中華民國109
年1月31日臺灣士林地方法院108年度重訴字第427號第一審判決
提起上訴，本院於110年1月12日言詞辯論終結，判決如下：
    主      文
上訴駁回。
第二審訴訟費用由上訴人負擔。
    事實及理由
壹、程序方面
    按第二審訴之變更或追加，非經他造同意不得為之，但減縮
    應受判決事項之聲明者，不在此限，民事訴訟法第446條第1
    項、第255條第1項第3款定有明文。查本件上訴人所提確認
    之訴部分，於原審之聲明為：請求確認上訴人為門牌號碼臺
    北市○○區○○路00○0號房屋及附近庭院、道路、圍籬、駁崁內
    球場、花園、水溝等地上物之事實上處分權人；嗣於本院審
    理時，上訴人將該部分訴之聲明減縮為：請求確認上訴人為
    門牌號碼臺北市○○區○○路00○0號房屋之事實上處分權人（見
    本院卷第342頁），經核應屬減縮應受判決事項之聲明，揆
    諸前揭法條規定，自堪准許。
貳、實體方面
一、上訴人主張：上訴人之法定代理人陳兩傳前於民國67年10月
    2日、69年6月11日，向訴外人高火泉、高火生（下稱高火泉
    等2人）買受臺北市○○區○○段○○○○段000○000地號（後編定地
    號為臺北市○○區○○段○○段000○00000地號）、臺北市○○區○○
    段○○○○段00000○00000地號（後編定地號為臺北市○○區○○段○
    ○段00000○00000地號，與同段000、00000地號土地，下合稱
    系爭土地）國有土地之租賃權，及坐落系爭土地之門牌號碼
    臺北市○○區○○路00○0號房屋（下稱系爭房屋，位置及面積如
    附圖「○○街00巷〈此為誤載，正確應為○○路〉0000號門牌房屋
    （滴水線）」所示）暨附近庭院、道路、圍籬、駁崁內球場
    、花園、水溝等地上物（下稱系爭地上物）之事實上處分權
    ，陳兩傳並於80年間，將其就系爭房屋及地上物之事實上處
    分權讓與上訴人，以推廣中草藥教育。詎被上訴人於96年間
    就系爭土地及同小段000地號、同區○○段○小段000地號等國
    有土地，與財政部國有財產署北區分署（下稱國有財產署北
    區分署）簽訂國有基地租賃契約書時，竟於契約書中載明包
    含系爭房屋及地上物在內之建築改良物均為其所有，且恣意
    進入上訴人之藥草教育園，藉以排除上訴人對系爭房屋及地
    上物之占有使用等權能。爰擇一依民法第179條、第184條第
    1項前段之規定，請求被上訴人將系爭房屋及地上物返還予
    上訴人，並訴請確認上訴人為系爭房屋之事實上處分權人。
二、被上訴人則以：被上訴人從未占有系爭房屋及地上物，於申
    請承租國有土地之程序中，亦從未擔保系爭房屋及地上物為
    其所有，國有財產署北區分署就國有基地租賃契約書中誤載
    「承租之國有基地，其地上建築改良物確係承租人所有…」
    之內容，業已更正，是上訴人主張被上訴人有占有系爭房屋
    及地上物之情事，並請求返還，顯無理由；上訴人並未舉證
    證明其業已取得系爭房屋之事實上處分權，故其訴請確認其
    為系爭房屋之事實上處分權人，亦屬無據等語，資為抗辯。
三、原審就上訴人之請求，為其全部敗訴之判決。上訴人不服，
    提起上訴，聲明：㈠原判決廢棄。㈡被上訴人應將坐落於如附
    圖所示「原告指示之園區範圍」（面積6479平方公尺）內之
    系爭房屋及地上物返還予上訴人。㈢確認上訴人為系爭房屋
    之事實上處分權人。㈣第二項聲明部分，上訴人願供擔保請
    准宣告假執行。被上訴人答辯聲明：㈠上訴駁回。㈡就上訴人
    第二項聲明部分，如受不利判決，願供擔保請准宣告免為假
    執行。
四、兩造不爭執事項（見本院卷第153-154頁）：
　㈠臺北市○○區○○段○小段000、00000、00000、00000、000地號
    土地，於108年10月9日因土地合併、分割，現地號變更為臺
    北市○○區○○段○○段000地號（合併自00000、00000、00000、
    000地號）、00000（分割自000地號）、00000地號（分割自
    000地號）、00000地號（分割自000地號）；臺北市○○區○○
    段○○段000地號土地，於108年10月9日因土地分割，現地號
    變更為臺北市○○區○○段○○段000地號、00000地號（分割自00
    0地號）。上開土地均為國有土地。
  ㈡系爭房屋及地上物未辦理保存登記。
  ㈢被上訴人與國有財產署北區分署於107年12月4日所簽訂之(96
    )國基租字第000000000000號國有基地租賃契約書中，原於
    「六、特約事項(三)」中記載：「承租之國有基地，其地上
    建築改良物確係承租人所有…」等語，嗣經國有財產署北區
    分署108年12月25日台財產北租字第10800369080號函刪除前
    述「六、特約事項(三)」之記載。
五、本院之判斷
　　兩造均同意簡化本件爭點之項目（見本院卷第154頁），茲
    分述如下：
  ㈠上訴人依民法第179條、第184條第1項前段之規定，請求被上
    訴人返還系爭房屋及地上物，有無理由？
　  上訴人主張其為系爭房屋及地上物之事實上處分權人，而該
    等房屋及地上物遭被上訴人無權占有等情，為被上訴人所否
    認，經查：
　1.按民法第940條規定：「對於物有事實上管領之力者，為占
    有人。」，是所謂占有，應指就某物有事實上之管領力而言
    ，合先說明。
　2.查，上訴人主張系爭房屋及地上物均遭被上訴人占有，無非
    以被上訴人向國有財產署北區分署申請續租換約時，曾出具
    切結書乙份，且被上訴人與國有財產署北區分署於107年12
    月4日簽訂之(96)國基租字第000000000000號國有基地租賃
    契約書中，亦於「六、特約事項㈢」載明「承租之國有基地
    ，其地上建築改良物確係承租人所有…」，並於租賃契約書
    租賃標示附表中列有系爭房屋及地上物等，為其論據。然觀
    諸上訴人所指切結書，僅記載：「本法人（公司）向貴分署
    申請續租換約臺北市○○區○○段0○段地號等3筆國有土地，面
    積1200(合計)平方公尺，現在確係本法人(公司)供建築基地
    使用，並無他人使用，且無其他任何糾紛。」等語（見原審
    卷第178頁），並未見有何由被上訴人占用系爭房屋及地上
    物之明確記載；而依前揭國有基地租賃契約書「六、特約事
    項㈢」之記載內容，亦無從認定被上訴人有何自承占用系爭
    房屋及地上物之情事，況此部分記載應屬國有財產署北區分
    署誤植，而業經該分署以108年12月25日台財產北租字第108
    00369080號函更正等情，亦有上開函文及更正後之國有基地
    租賃契約書影本各1份附卷可憑(見原審卷第317-321頁)，尤
    難認被上訴人有何曾表示系爭房屋及地上物均為其占用之情
    事。是以，上訴人徒憑前開書證內容，主張被上訴人有占有
    系爭房屋及地上物之事實，實難認可採。
　3.復查，系爭房屋及地上物係位於「財團法人兩傳文教基金會
    藥草教育園」內，該園區設有大門、圍牆，牆上掛有「財團
    法人兩傳文教基金會藥草教育園」之標示，大門並有上鎖；
    而本院曾於109年8月27日至現場履勘，當天係由上訴人之相
    關人員開啟園區大門，系爭房屋亦有上鎖無法開啟，且現場
    未見被上訴人相關人員駐守等情，有現場照片（見原審卷第
    23頁、本院卷第175-181頁）、本院109年8月27日勘驗程序
    筆錄（見本院卷第167、168頁）等附卷足佐，益徵被上訴人
    就系爭房屋及地上物並無事實上之管領力，顯無占有之情事
    甚明。至上訴人雖指依本院勘驗結果，該園區有部分區域未
    設置圍牆（見本院卷第168頁)，被上訴人即自該處恣意進入
    園區內，藉此排除上訴人就系爭房屋及地上物之管領使用云
    云，然園區圍牆未完整設置之情形，與被上訴人有無實際占
    有系爭房屋及地上物，實屬二事，是上訴人既未能舉證證明
    被上訴人實際上有何藉機進入園區，並取得系爭房屋及地上
    物事實上管領力之情事，徒憑臆測想像，遽指被上訴人以前
    揭方式排除上訴人就系爭房屋及地上物之管領使用云云，自
    非可取。
　4.此外，上訴人復未能提出其他證據，以證明被上訴人有占有
    系爭房屋及地上物之情事，則其依民法第179條、第184條第
    1項前段之規定，請求被上訴人返還系爭房屋及地上物，自
    無理由，不應准許。　
  ㈡上訴人訴請確認其為系爭房屋之事實上處分權人，有無理由
    ？
　  上訴人主張系爭房屋為高火泉等2人所興建，其等並將該屋
    之事實上處分權讓與陳兩傳，再由陳兩傳讓與上訴人等情，
    均為被上訴人所否認。經查：　
　1.系爭房屋為未辦理保存登記之建物，且無房屋稅籍資料，此
    有臺北市稅捐稽徵處北投分處108年11月18日北市稽北投甲
    字第1085806333號函存卷可佐（見原審卷第168頁），並為
    兩造所不爭執(不爭執事項㈡）。上訴人雖主張依陳兩傳與高
    火泉等2人簽訂之租賃權轉讓合約書及空照圖，足證系爭房
    屋應為高火泉等2人所興建云云，然觀諸上訴人所提租賃權
    轉讓合約書（見原審卷第18、19頁），其內容雖記載轉讓標
    的包含系爭土地上之「地上物」，然該「地上物」究為何指
    ，既欠缺明確之標示，已難認與系爭房屋有關，且縱認係指
    系爭房屋，亦無從憑此逕認高火泉等2人即為系爭房屋之原
    始起造人，或就該房屋有何事實上處分權存在，是上訴人據
    此主張系爭房屋為高火泉等2人所興建，自無可採；另依上
    訴人提出之空照圖（見原審卷第20、21、305頁），亦顯然
    無法推認系爭房屋即為高火泉等2人興建，是上訴人據此而
    為前開主張，亦難認可採。
  2.此外，上訴人復未能提出其他證據，以證明系爭房屋確為高
    火泉等2人所興建，則其以高火泉等2人業將其等就系爭房屋
    之事實上處分權讓與陳兩傳，再由陳兩傳讓與上訴人為由，
    訴請確認上訴人為系爭房屋之事實上處分權人，自難認有據
    ，無從准許。
六、綜上所述，上訴人依民法第179條、第184條第1項前段之規
    定，請求被上訴人將系爭房屋及地上物返還予上訴人，及訴
    請確認上訴人為系爭房屋之事實上處分權人，均非有據，不
    應准許。從而原審所為上訴人敗訴之判決，並無不合。上訴
    論旨指摘原判決不當，求予廢棄改判，為無理由，應駁回其
    上訴。
七、本件事證已臻明確，兩造其餘之攻擊或防禦方法及所用之證
    據，經本院斟酌後，認為均不足以影響本判決之結果，爰不
    逐一論列，附此敘明。
八、據上論結，本件上訴為無理由，依民事訴訟法第449條第1項
    、第78條，判決如主文。
中　　華　　民　　國　　110 　年　　1 　　月　　26　　日
                  民事第二十庭  
                        審判長法  官  周祖民
                              法  官  鄭威莉
                              法  官  馬傲霜
正本係照原本作成。
如不服本判決，應於收受送達後20日內向本院提出上訴書狀，其
未表明上訴理由者，應於提出上訴後20日內向本院補提理由書狀
（均須按他造當事人之人數附繕本）上訴時應提出委任律師或具
有律師資格之人之委任狀；委任有律師資格者，另應附具律師資
格證書及釋明委任人與受任人有民事訴訟法第466條之1第1項但
書或第2項（詳附註）所定關係之釋明文書影本。如委任律師提
起上訴者，應一併繳納上訴審裁判費。
中　　華　　民　　國　　110 　年　　1 　　月　　26　　日

    　　　　　　　　　　　　　書記官  崔青菁
附註：
民事訴訟法第466條之1（第1項、第2項）：
對於第二審判決上訴，上訴人應委任律師為訴訟代理人。但上訴
人或其法定代理人具有律師資格者，不在此限。
上訴人之配偶、三親等內之血親、二親等內之姻親，或上訴人為
法人、中央或地方機關時，其所屬專任人員具有律師資格並經法
院認為適當者，亦得為第三審訴訟代理人。